臺灣橋頭地方法院刑事判決　
111年度金簡上字第9號
上  訴  人  臺灣橋頭地方檢察署檢察官
被      告  黃春雨


上列上訴人因被告違反洗錢防制法等案件，不服本院中華民國11
1年1月12日110年度金簡字第98號第一審刑事簡易判決(聲請簡易
判決處刑案號：110 年度偵字第6160號、6325、7075、8575、91
64號），提起上訴及移送併辦（臺灣橋頭地方檢察署：111年度
偵字第4375號），本院管轄之第二審合議庭判決如下：
    主  文
原判決撤銷。
黃春雨幫助犯洗錢防制法第十四條第一項之洗錢罪，處有期徒刑
陸月，併科罰金新臺幣伍萬元，罰金如易服勞役，以新臺幣壹仟
元折算壹日。
未扣案之犯罪所得新臺幣壹萬元沒收，於全部或一部不能或不宜
執行沒收時，追徵其價額。
    事  實
一、黃春雨雖預見提供銀行帳戶予不相識之人使用，極易遭人利
    用作為與財產有關犯罪之工具，可能使不詳之犯罪集團隱匿
    真實身分，而幫助犯罪集團掩飾或隱匿他人實施詐欺犯罪所
    得財物之用，竟仍不違其本意，基於幫助掩飾特定犯罪所得
    之去向及幫助不詳犯罪集團詐欺取財之不確定故意，於民國
    109年12月間某日16時許，在高雄市楠梓區旗楠路上某停車
    場，將其向臺灣銀行申辦之帳號000-000000000000號帳戶（
    下稱臺銀帳戶）之提款卡及密碼，以新臺幣（下同）1萬元
    之代價，出售予真實姓名年籍不詳，綽號「阿成」之成年人
    ，而容任其所屬之詐騙集團成員使用臺銀帳戶遂行犯罪及隱
    匿犯罪所得。嗣該成員所屬詐欺集團於取得臺銀帳戶提款卡
    及密碼後，即共同意圖為自己不法之所有，基於詐欺取財及
    洗錢之犯意聯絡，推由詐欺集團某成員為下列行為：
  ㈠於110年1月18日17時7分許，撥打沈良茜電話，佯裝係其姪子
    沈崇禧，要求加入通訊軟體LINE好友，並於同年月19日以LI
    NE聯繫沈良茜，誆稱因年前需資金週轉欲向其借款云云，致
    沈良茜誤信為真而陷於錯誤，於同年月19日15時2分許，至
    合作金庫東台北分行，臨櫃匯款20萬元至黃春雨所有上開臺
    銀帳戶。
  ㈡於110年1月18日18時20分許，撥打張鎮惟電話，佯稱係其外
    甥，目前在外地表演，因投資防疫物資，急需資金週轉云云
    ，致張鎮惟誤信為真而陷於錯誤，於同年月19日14時31分許
    ，至雲林縣林內鄉林內農會，臨櫃匯款32萬元至黃春雨上開
    臺銀帳戶。
  ㈢於110年1月16日18時15分許，撥打張彩雲電話，佯稱係其姪
    子，因做口罩生意需資金週轉云云，致張彩雲信以為真而陷
    於錯誤，於同年月19日12時59分許，至臺中市南屯區文心路
    一段272號台北富邦銀行南臺中分行，臨櫃匯款36萬元至黃
    春雨上開臺銀帳戶。
  ㈣於110年1月17日17時33分許，撥打林玉山行動電話，佯裝係
    其侄子葉建宏，因已更換手機號碼，要求重新加入LINE好友
    ，並於同年月18日向林玉山誆稱：做生意需現金週轉云云，
    致林玉山信以為真而陷於錯誤，於同年月18日12時10分許，
    前往臺南市新化區中山路郵局，臨櫃匯款178萬元至黃春雨
    上開臺銀帳戶。
  ㈤以署名「林凱東」之身分利用Sweetring交友軟體與告訴人林
    月婷聯繫交往，再佯稱其因購買房屋繳付印花稅不夠，欲向
    其借款30萬元云云，致林月婷誤信為真而陷於錯誤，分別於
    110年1月18日14時27分許、14時56分許、同年月19日10時15
    分許、10時27分許，在新竹市○區○○路00號內，以網路銀行
    轉帳之方式，自其中華郵政清華大學郵局帳戶各匯款5萬元
    總計20萬元至黃春雨上開臺銀帳戶。
  ㈥於110年1月4日以臉書社群網站署名「楊振波」之身分將楊珮
    鈺加為好友，佯稱可透過操作投資賺錢云云，致楊珮鈺誤信
    為真而陷於錯誤，於110年1月19日12時15分許，至臺北市○○
    區○○○路000號臺北金南郵局，以臨櫃匯款2萬元至黃春雨上
    開臺銀帳戶。
  ㈦於109年10月23日在網路Instgram主動聯繫陳子芳，並要求陳
    子芳以通訊軟體LINE加入ID：meng74265之好友後，即於109
    年12月24日向陳子芳佯稱：有投資香港六合彩方案，需外國
    人士才能投資云云，致陳子芳不疑有他，於110年1月19日13
    時53分許，依指示匯款6萬8000元至黃春雨上開臺銀帳戶。
    俟沈良茜等7人遭詐騙依指示匯款至黃春雨上開臺銀帳戶後
    ，旋為詐騙集團成員轉匯至他人帳戶，藉此製造金流斷點，
    隱匿各該筆詐欺所得財物之去向及所在得逞。嗣經沈良茜等
    7人發覺有異而報警處理，因而查悉上情。
二、案經沈良茜訴由屏東縣政府警察局屏東分局、張鎮惟、張彩
    雲、林月婷訴由高雄市政府警察局旗山分局、林玉山訴由新
    北市政府警察局板橋分局、楊珮鈺訴由臺中市政府警察局第
    五分局報告臺灣橋頭地方檢察署檢察官偵查後聲請簡易判決
    處刑暨由陳子芳訴由苗栗縣警察局竹南分局報告臺灣橋頭地
    方檢察署檢察官偵查後移送併辦。
    理  由
壹、程序部分
一、按被告於第二審經合法傳喚，無正當之理由不到庭者，得不
    待其陳述，逕行判決，刑事訴訟法第371條定有明文。又對
    於簡易判決處刑不服而上訴者，準用前開規定，此觀同法第
    455條之1第3項規定自明。查被告黃春雨經本院合法傳喚，
    無正當理由未於審判期日到庭，有本院送達證書、報到單及
    審判程序筆錄、臺灣高等法院被告前案紀錄表及臺灣高等法
    院在監在押全國紀錄表等在卷可參，依上開規定，本院自得
    不待其陳述，由檢察官一造辯論而為判決，合先說明。
二、次按被告以外之人於審判外之言詞或書面陳述，除法律有規
    定者外，不得作為證據；被告以外之人於審判外之陳述，雖
    不符刑事訴訟法第159 條之1 至第159 條之4 等規定，而經
    當事人於審判程序同意作為證據，法院審酌該言詞陳述或書
    面陳述作成時之情況，認為適當者，亦得為證據；當事人、
    代理人或辯護人於法院調查證據時，知有第159 條第1 項不
    得為證據之情形，而未於言詞辯論終結前聲明異議者，視為
    有前項之同意，刑事訴訟法第159 條第1 項、第159 條之5
    分別定有明文。查被告於本院第二審準備程序中對本判決所
    引用具傳聞性質之各項證據資料同意有證據能力，至本院審
    判程序，被告經合法傳喚後未到庭陳述意見，堪認其未於本
    案言詞辯論終結前就傳聞證據之證據能力聲明異議，另經本
    院於審判程序依法踐行調查證據程序後，檢察官就上開證據
    均同意有證據能力，依上開規定，應有證據能力。又下列認
    定本案之非供述證據，經查並無違反法定程序取得之情，依
    刑事訴訟法第158 條之4 規定反面解釋，亦應具證據能力。
貳、實體部分
一、認定事實所憑之證據及理由：
    訊據被告黃春雨固坦承其有於上揭時地將臺銀帳戶之提款卡
    及密碼交付「阿成」使用等情，惟矢口否認有何幫助詐欺及
    幫助洗錢等犯意，辯稱：「阿成」說帳戶不能用，所以借他
    使用，他說他不是詐欺集團云云。經查：
  ㈠本案臺銀帳戶為被告所申設並使用，且於前揭時、地將臺銀
    帳戶之提款卡、密碼交付予綽號「阿成」之成年男子，嗣經
    犯罪事實欄所示詐欺集團成員取得臺銀帳戶之提款卡及密碼
    後，該集團成員即共同基於意圖為自己不法所有而詐欺取財
    ，及掩飾、隱匿特定犯罪所得之去向、所在之犯意聯絡，於
    犯罪事實欄所示時間，以犯罪事實欄所示方式對前揭各告訴
    人施用詐術，致各告訴人因而陷於錯誤，陸續匯款犯罪事實
    欄所示金額至臺銀帳戶內，該詐欺集團成員旋轉匯至其他帳
    戶等情，業經證人即告訴人沈良茜、張鎮惟、張彩雲、林玉
    山、林月婷、楊珮鈺、陳子芳於警詢中指訴綦詳，並有告訴
    人沈良茜所提出之合作金庫商業銀行匯款申請書代收入傳票
    影本、LINE對話訊息截圖，告訴人張鎮惟提出之林內鄉農會
    匯款申請書，告訴人張彩雲提出之台北富邦銀行匯款委託書
    、手機通話及LINE對話訊息截圖、存摺照片，告訴人林玉山
    提出之郵政跨行匯款申請書影本，告訴人林月婷提出之匯款
    交易結果截圖，告訴人楊珮鈺提出之郵政跨行匯款申請書影
    本及手機顯示楊振波臉書網頁之照片、告訴人陳子芳提出之
    網路銀行匯款紀錄手機畫面及遭詐騙之LINE對話紀錄截圖照
    片及臺灣銀行營業部函送之開戶基本資料及交易明細等附卷
    可稽，且為被告所是認，此部分事實，堪予認定。
  ㈡被告雖以前詞置辯，然查：
    ⒈按金融帳戶既為個人之理財工具，一般民眾皆可以存入最
      低開戶金額之方式自由申請開設金融帳戶，並無任何特殊
      之限制，因此一般人申請存款帳戶極為容易而便利，且得
      同時在不同金融機構申請多數存款帳戶使用，故除非充作
      犯罪使用，並藉此躲避警方追緝，一般正常使用之存款帳
      戶，並無向他人租用或購買帳戶存摺等物，而使用他人帳
      戶之必要。參以近年詐欺集團利用租借帳戶使用等名目，
      收購人頭帳戶，以遂行詐欺、洗錢犯罪，並規避執法人員
      查緝之事件層出不窮，業已廣為平面或電子媒體、政府機
      構多方宣導，在金融機構亦設有警語標誌，提醒一般民眾
      勿因一時失慮而誤蹈法網，輕易交付自己名義申辦之金融
      帳戶予他人，反成為協助他人犯罪之工具，是依一般人之
      社會生活經驗，若遇有他人不以自己名義申請開立金融機
      構帳戶，反而出價收購、租用或以其他方式取得他人金融
      帳戶為不明用途使用或流通，衡情對於所提供之金融帳戶
      極可能供作財產犯罪之不法目的使用，當有合理之預見。
    ⒉次按行為人提供金融帳戶提款卡及密碼供他人使用，嗣後
      被害人雖匯入款項，然此時之金流仍屬透明易查，在形式
      上無從合法化其所得來源，未造成金流斷點，尚不能達到
      掩飾或隱匿特定犯罪所得之來源、去向及所在之作用，須
      待款項遭提領後，始產生掩飾、隱匿之結果。故而，行為
      人提供金融帳戶提款卡及密碼，若無參與後續之提款行為
      ，即非洗錢防制法第2條第2款所指洗錢行為，無從成立一
      般洗錢罪之直接正犯。而金融帳戶乃個人理財工具，依我
      國現狀，申設金融帳戶並無任何特殊限制，且可於不同之
      金融機構申請多數帳戶使用，是依一般人之社會通念，若
      見他人不以自己名義申請帳戶，反而收購或借用別人之金
      融帳戶以供使用，並要求提供提款卡及告知密碼，則提供
      金融帳戶者主觀上如認識該帳戶可能作為對方收受、提領
      特定犯罪所得使用，對方提領後會產生遮斷金流以逃避國
      家追訴、處罰之效果，仍基於幫助之犯意，而提供該帳戶
      之提款卡及密碼，以利洗錢實行，仍可成立一般洗錢罪之
      幫助犯（最高法院108年度台上大字第3101號刑事裁定意
      旨參照）。
    ⒊被告於警詢及偵查中時供稱：我在學雕刻的師父那裡認識
      「阿成」，「阿成」說帳戶不能使用向我借帳戶，我將臺
      銀帳戶之存簿、金融卡、密碼出租「阿成」使用，收取1
      萬元。對方只跟我說要租用2至3月，沒有告訴我原因等語
      （見警二卷第4頁；偵一卷第56頁）；於本院準備程序時
      供稱：「阿成」跟我說帳戶不能用，叫我把帳戶借給他2
      至3月，我也不知道他為何不自己去申請帳戶。我不知道
      他借帳戶的用途，我沒有跟「阿成」約定如何歸還帳戶。
      我認識「阿成」約11個月，我當時與我叔叔住在一起，「
      阿成」是我叔叔的乾兒子，當時我去找叔叔聊天，因此認
      識「阿成」。我不知道「阿成」之真實姓名、聯絡電話、
      住址。「阿成」會打我的手機，我們都是用手機聯繫，我
      忘記他的電話號碼等語（見金簡上卷第67-69頁）。依被
      告上開所述，可見關於被告如何認識「阿成」乙節，被告
      先稱是在學雕刻的師父那裡認識，後改稱是在叔叔住處認
      識，有前後供述不一之情形；其次，被告雖自稱與「阿成
      」認識約11月，但被告對於「阿成」之真實姓名、年籍、
      聯絡電話、地址均不知悉，顯見被告與「阿成」並非熟識
      或具有相當信賴關係之人。又被告係61年9月生，具國中
      畢業之智識程度，曾從事廚師、板模工、臨時工等工作，
      業據被告供述在卷（見金簡上卷第66頁），且有被告個人
      戶籍資料查詢結果資料在卷可參（見金簡卷第41頁），堪
      認被告係具有相當智識及社會生活經驗之成年人，僅因「
      阿成」向其表示自身帳戶無法使用，被告即率爾將臺銀帳
      戶提款卡及密碼交予對方，除對於對方真實姓名、年籍、
      住址及聯絡方式一概不知外，亦未詢問使用帳戶用途、甚
      且未約定帳戶資料如何取回，是被告在對該人一無所知之
      情形下，即提供臺銀帳戶之提款卡及密碼予對方使用，顯
      與常情有違。另依被告上開工作經驗及其年齡觀之，被告
      理應知悉申辦金融帳戶並無特殊限制，實無租借他人金融
      帳戶使用之必要，則其顯可預見其未付出任何勞務對價，
      僅單純提供帳戶之提款卡、密碼即能獲取不相當之報酬，
      有違常理，是其當知悉其所交付之帳戶提款卡、密碼極有
      可能遭非法使用甚明。佐以被告於本院準備程序時自承：
      我當時有懷疑「阿成」會拿去做不法用途等語（見金簡上
      卷第69頁），顯見被告對於與其並非熟識且無特殊信賴關
      係之「阿成」以上述代價使用臺銀帳戶，與常情不符而存
      有疑慮。是其當知悉其所出租交付之帳戶提款卡、含密碼
      極有可能遭非法使用甚明，實難徒憑無特殊信賴關係之人
      向被告泛詞宣稱並非詐欺集團等語，即足以作為被告確信
      其任意交付金融帳戶存摺、金融卡並無可能遭作為詐欺取
      財、洗錢等不法使用之合理基礎。
    ⒋被告為智識正常且具社會經驗之成年人，其可預見其所提
      供臺銀帳戶之提款卡及密碼可能為詐欺集團犯罪不法使用
      ，竟仍提供容任他人使用，則其主觀上顯已認識其提供帳
      戶之提款卡及密碼之行為可能幫助他人犯詐欺取財罪，並
      幫助作為收受、轉匯特定犯罪所得使用，他人轉匯後會產
      生遮斷資金流動軌跡以逃避國家追訴、處罰之效果，仍不
      違反其本意而執意為之，基於幫助之犯意而提供，自足認
      被告有幫助詐欺取財、幫助犯一般洗錢罪之不確定故意無
      訛。
　㈢綜上所述，被告上開所辯委無可採。本件事證已明，其犯行
    堪予認定，應依法論科。
二、論罪：
　㈠按刑法上之幫助犯，係對於犯罪與正犯有共同之認識，而以
    幫助之意思，對於正犯資以助力，未參與實施犯罪構成要件
    之行為者而言（最高法院88年度台上字第1270號判決意旨參
    照）。查被告將臺銀帳戶之提款卡及密碼，交由詐騙集團成
    員用以作為收受詐欺所得財物及洗錢之犯罪工具，過程中並
    無證據證明被告有直接參與詐欺取財及洗錢之構成要件行為
    ，充其量僅足認定係詐欺取財及一般洗錢罪構成要件以外之
    幫助行為，尚難遽認與實行詐欺取財及洗錢之詐騙集團成員
    間有犯意聯絡，自應認被告之行為僅止於幫助詐欺取財及幫
    助一般洗錢之犯意，而為詐欺取財罪及一般洗錢構成要件以
    外之行為。是核被告所為，係犯刑法第30條第1 項、第339 
    條第1 項之幫助詐欺取財罪，及刑法第30條第1 項、洗錢防
    制法第14條第1 項之幫助一般洗錢罪。被告以一提供上開郵
    局帳戶等資料之行為，同時觸犯幫助詐欺取財罪及幫助一般
    洗錢罪，為想像競合犯，應依刑法第55條前段規定，從一重
    論以幫助一般洗錢罪。又被告以幫助之意思，參與一般洗錢
    罪構成要件以外之行為，為幫助犯，應依刑法第30條第2 項
    規定，按正犯之刑減輕之。
　㈡檢察官於上訴後，移送併辦部分之犯罪事實（即犯罪事實㈦
    ），與聲請簡易判決處刑書所示之犯罪事實，具有想像競合
    犯之裁判上一罪關係，應為聲請簡易判決處刑效力所及，本
    院自得併予審理。
三、撤銷改判之理由 
    原審判決認被告犯幫助詐欺取財罪之罪證明確，並予論罪科
    刑，固非無見。惟被告提供臺銀帳戶之提款卡及密碼供本案
    犯罪集團用以進行詐騙，於告訴人等受騙匯款後，該集團進
    而轉匯帳戶內之款項，產生隱匿詐欺此特定犯罪所得去向之
    效果，已該當刑法第30條第1 項、洗錢防制法第14條第1 項
    之幫助洗錢罪業如前述，原判決未審酌上情，而漏未論以幫
    助一般洗錢罪，其適用法則已有不當，檢察官持此提起上訴
    ，其上訴即有理由，另原判決未及審酌移送併辦之犯罪事實
    ，亦有未洽，是原判決有上開可議之處，屬無可維持，自應
    由本院予以撤銷改判。
四、爰審酌被告本案所為，不僅侵害告訴人等之財產法益，亦使
    犯罪偵查機關追查詐欺集團及詐欺金流更加困難，導致詐欺
    集團猖獗氾濫，影響社會治安，而應給予非難。另考量被告
    犯後否認犯行，迄今未與告訴人等達成和解或賠償損害之犯
    後態度。參以本案提供之帳戶數量為1個、被害人數為7人及
    遭詐欺之金額，復酌以本件被告因本案犯行另取得不法所得
    （詳後述），兼衡被告自陳國中畢業之智識程度，經濟狀況
    貧寒（見警卷第3頁之調查筆錄受詢問人欄）等一切情狀，
    量處如主文所示之刑，並諭知罰金如易服勞役之折算標準。
五、沒收部分
  ㈠被告將上開臺銀帳戶以1 萬元之代價提供予「阿成」使用，
    業據被告供述明確，是被告取得之1 萬元報酬即為被告因提
    供帳戶行為而獲取之犯罪所得，雖未扣案，仍應依刑法第38
    條之1第1項前段、第3 項規定，宣告沒收，於全部或一部不
    能沒收或不宜執行沒收時，追徵其價額。
  ㈡按洗錢防制法第18條第1項前段固規定「犯第14條之罪，其所
    移轉、變更、掩飾、隱匿、收受、取得、持有、使用之財物
    或財產上利益，沒收之」，惟無「不問屬於犯罪行為人與否
    」之要件，當以屬於犯罪行為人者為限（即指實際管領者）
    ，始應沒收。經查，被告雖將臺銀帳戶之提款卡及密碼交由
    詐欺集團成員使用，由詐欺集團成員詐欺告訴人等匯款至帳
    戶內，然此際被告對該帳戶內之款項已無事實上之管領權，
    復無證據顯示被告曾朋分該些款項，是上開詐得之款項雖為
    洗錢之標的，惟非被告所有，依上開說明，自無從依洗錢防
    制法第18條規定對被告宣告沒收。
據上論斷，第455條之1第1項、第3項、第369條第1項前段、第36
4條、第299條第1項前段，判決如主文。　　
本案經檢察官呂建興聲請簡易判決處刑及檢察官顏郁山移送併辦
，檢察官郭郡欣到庭執行職務。
中　　華　　民　　國　　111 　年　　6 　　月　　14　　日
                 刑事第五庭   審判長法  官  林永村
                                    法  官  黃志皓
                                    法  官  徐右家   
以上正本證明與原本無異。
不得上訴。
中　　華　　民　　國　　111 　年　　6 　　月　　14　　日
                                    書記官  周素秋
附錄本件判決論罪科刑法條：
中華民國刑法第339條
（普通詐欺罪）
意圖為自己或第三人不法之所有，以詐術使人將本人或第三人之
物交付者，處5 年以下有期徒刑、拘役或科或併科50萬元以下罰
金。
以前項方法得財產上不法之利益或使第三人得之者，亦同。
前二項之未遂犯罰之。
洗錢防制法第14條
有第二條各款所列洗錢行為者，處7 年以下有期徒刑，併科新臺
幣5 百萬元以下罰金。
前項之未遂犯罰之。
前二項情形，不得科以超過其特定犯罪所定最重本刑之刑。